---
title: "Modelagem com utilização do método dos mínimos quadrados"
author: "José Roberto Sobrinho Lima"
date: "23 de novembro de 2016"
fontsize: 12 pt
output: pdf_document
---
***
##1. Introdução  

O intuito deste trabalho é aplicar sobre uma determinada série temporal o 
**método dos mínimos quadrados**. Essa técnica é uma modelagem baseada em regressão, que procura estimar os valores da série sob análise caracterizando tendência e sazonalidade de forma bem definida: a tendência é modelada como um polinômio de grau arbitrário; e a sazonalidade, como apresentando comportamento determinístico.  

Esses fatores limitam a capacidade de aproximação da série estimada mediante esse método, 
bem como não oferecem parâmetros mais apurados para dar robustez às previsões 
desenvolvidas com este algoritmo.  

##2. Objetivos  



##3. Metodologia  

A aplicação desenvolvida neste trabalho utilizou uma série temporal que indica mensalmente a quantidade, em milhares, de homens jovens desempregados nos Estado Unidos, com idades de 16 a 19 anos, entre janeiro de 1948 e dezembro de 1981.  

Os dados foram obtidos no site [DataMarket](https://datamarket.com/data/set/22q4/monthly-us-male-16-19-years-unemployment-figures-thousands-1948-1981#!ds=22q4&display=line), e foram salvos em um repositório público do [GitHub](https://raw.githubusercontent.com/JsRoberto/dataMaleUnemp/master/dataMU.csv) para facilitar seu processamento no código-fonte [projetoTS.R](https://raw.githubusercontent.com/JsRoberto/dataMaleUnemp/master/projetoTS.R) que apresentaremos em pormenores no tópico seguinte, sobre os _**Resultados**_.  

Ademais, a construção do algoritmo para implementar o **método dos mínimos quadrados** foi feita sem recurso a toolboxs consolidadas, que aplicam o método mediante funções e rotinas pré-definidas. Existem inúmeras vantagem em desenhar um algoritmo utilizando somente comandos e funções básicas, uma delas é conhecer os mecanismos internos do método mais a fundo, o que nos permite avaliar criticamente as limitações da própria técnica.  

##4. Resultados  

O código-fonte desenvolvido neste trabalho é apresentado a sequir.  

```{r setoptions, echo = FALSE}
knitr::opts_chunk$set(warning = FALSE, results = "hide")
```

```{r beging}
#Localizar a biblioteca e definir os pacotes não padrões a serem utilizados.
.libPaths("C:/Users/JoséRoberto/AppData/Roaming/SPB_16.6/R/win-library/3.2")
library(ggplot2)

#Caso necessário, o arquivo "dataMU.csv" é baixado e armazenado no diretório do R.
urlFile <-
      c("https://raw.githubusercontent.com/JsRoberto/dataMaleUnemp/master/dataMU.csv")
localFile <- c("./dataMU.csv")

if (!exists(localFile)) {
      download.file(urlFile, localFile)
}

#A série temporal obtida é armazenada na variável "Z"
dataMU <- read.csv("./dataMU.csv", header = FALSE)
Z <<- ts(dataMU, start = c(1948,1), frequency = 12)
```

Esta primeira parte do código fonte diz respeito principalemnte ao estabelecimento da série temporal utilizada.  

A parte seguinte é a principal do algoritmo, apresentando as três funções definidas pelo programador. Elas aplicam o _**método dos mínimos quadrados**_, geram os gráficos a partir dos parâmetros obtidos e calculam o **erro quadrático médio** da previsão (_MMQz()_, _plotz()_ e _EQM()_, respectivamente). Mais detalhes estão presentes nos comentários do decorrer do código.

```{r functions}
#A função "MMQz()" tem o objetivo de gerar o data.frame "dataMU", que apresenta dados de
#modelagem da série "Z" obtidos mediante o método dos mínimos quadrados. Entre os quais,
#temos: (1) série "Zest" que se aproxima de "Z", (2) tendência polinomial "Tt" de ordem 
#"pol.order", (3) sazonalidade determinística "St", (4) resíduo "at" entre "Zest" e "Z".
#Além disso, outros parâmetros também são gerados, ligados diretamente aos "anos.prev",
#que indica quantos anos finais da série a modelagem tentará prever.
MMQz <- function(Z, pol.order, anos.prev) {
      #Abaixo, são calculados os parâmetros que irão indicar qual subconjunto de "Z" será
      #utilizado na modelagem e qual seré utilizdo para previsão.
      idx1 <<- 1
      idx2 <<- length(Z)-12*anos.prev
      idx3 <<- length(Z)
      ap <<- anos.prev
      Zoriginal1 <- Z[idx1:idx2]
      Zoriginal2 <- Z[(idx2+1):idx3]
      N <- length(Zoriginal1) 
      anos <- N/12
      
      #Obtenção das matrizes "mT1" e "mT2".
      matrixT <- function(inc, fim, pol.order) {
            expp <<- NULL
            #A função "lst2vct()" transforma uma lista de vetores em um único vetor
            lst2vct <- function(lst) {
                  vct <- vector()
                  for (k in 1:length(lst)) {
                        vct <- c(vct, lst[[k]])
                  }
                  vct
            }
            listT <- tapply(rep(inc:fim, pol.order+1), gl(pol.order+1, fim - inc + 1),
                            function(x) {
                                  if (is.null(expp)) expp <<- 0 else expp <<- expp + 1
                                  x^expp
                            })
            vectT <- lst2vct(listT)
            mT <- matrix(vectT, fim - inc + 1, pol.order + 1)
            mT
      }
      mT1 <- matrixT(idx1, idx2, pol.order)
      mT2 <- matrixT(idx2 + 1, idx3, pol.order)
      
      #Obtenção das matrizes "mD1" e "mD2".
      mD1 <- mD2 <- mDaux <- rbind(diag(rep(1,11)), rep(-1,11))
      for(i in 1:(anos-1)) mD1 <- rbind(mD1,mDaux)
      for(i in 1:(anos.prev-1)) mD2 <- rbind(mD2,mDaux)
      
      #Obtenção da matriz "X" e da estimador de mínimos quadrados "gamma".
      X <- cbind(mT1, mD1)
      gamma <- chol2inv(chol(t(X)%*%X))%*%t(X)%*%Zoriginal1
      beta <- gamma[1:(pol.order+1)]
      alpha <- gamma[-(1:(pol.order+1))]
      
      #Os dados que serão armazenados em "dataMU" possuem tamanhos diferentes, por isso
      #precisam ser preenchidos por missing values ou NAs.
      Zprevisto <- mT2%*%beta + mD2%*%alpha
      Zprevisto <- c(rep(NA, N), Zprevisto)
      Zoriginal1 <- c(Zoriginal1, rep(NA, anos.prev*12))
      Zoriginal2 <- c(rep(NA, N), Zoriginal2)

      #Obtenção da série estimada "Zest", da tendência polinomial "Tt", da sazonalidade
      #determinística "St" e do resíduo "at".
      Zestimado <- c(X%*%gamma, rep(NA, anos.prev*12))
      Tt <- c(mT1%*%beta, rep(NA, anos.prev*12))
      St <- c(mD1%*%alpha, rep(NA, anos.prev*12))
      at <- Zoriginal1 - Zestimado
      
      #Finalmente, os dados são armazenados no data frame "dataMU". 
      dataMU <<- data.frame(Zorg1 = Zoriginal1, Zorg2 = Zoriginal2,
                            Zest = Zestimado, Zprev = Zprevisto,
                            Tt = Tt, St = St, at = at, t = 1:length(Z))
}

#A função "plotz()" produz quatro objetos gráficos, que plotam as características do data.
#frame "dataMU".
plotz <- function() {
      #A variável abaixo modifica configuração de protagem padrão da biblioteca "ggplot2".
      mytheme <- theme(plot.title=element_text(face="bold", size="14", color="brown"),
                       axis.title=element_text(face="bold", size=10, color="brown"),
                       axis.text=element_text(face="bold", size=9, color="darkblue"),
                       panel.background=element_rect(fill="white", color="darkblue"),
                       panel.grid.major.x=element_line(color="grey", linetype=1),
                       panel.grid.minor.x=element_line(color="grey", linetype=2),
                       panel.grid.minor.y=element_blank())
      
      #O objeto "p1" plota a série original "Zorg1" e a série estimada "Zest".
      p1 <<- ggplot(dataMU[idx1:idx2,], aes(x = t, y = Zorg1)) + 
             geom_line(color = "blue3", size = 1.1) + 
             geom_line(mapping = aes(y = Zest), color = "red3", size = 1.1) +
             scale_x_continuous(breaks = seq(12, idx2, by = 24),
                                labels = seq(start(Z)[1], end(Z)[1]-ap, by = 2)) +
             labs(title = paste0("American male unemployment (16-19 years) 1948-",
                                 end(Z)[1] - ap),
                  x = "Months (December)", y = "Unemployers (1000s)") +
             mytheme
      
      #O objeto "p2" plota a série original "Zorg1", tendência "Tt" e sazonalidade "St".
      p2 <<- ggplot(dataMU[idx1:idx2,], aes(x = t, y = Zorg1)) +
             geom_line(color = "blue3", size = 1.1) + 
             geom_line(mapping = aes(y = St), color = "red3", size = 1.1) +
             geom_line(mapping = aes(y = Tt), color = "green3", size = 1.1) +
             scale_x_continuous(breaks = seq(12, idx2, by = 24),
                                labels = seq(start(Z)[1], end(Z)[1]-ap, by = 2)) +
             labs(title = paste0("American male unemployment (16-19 years) 1948-",
                                 end(Z)[1] - ap),
                  x = "Months (December)", y = "Unemployers (1000s)") +
             mytheme
      
      #O objeto "p3" plota o resíduo "at" e sua média, sendo obtido pela diferença entre a
      # série original "Zorg1" e a série estimada "Zest".
      p3 <<- ggplot(dataMU[idx1:idx2,], aes(x = t, y = at)) +
             geom_line(color = "blue3", size = 1.1) +
             geom_line(mapping = aes(y = mean(at)),
                       color = "red3", lty = "dashed", size = 1.1) +
             scale_x_continuous(breaks = seq(12, idx2, by = 24),
                                labels = seq(start(Z)[1], end(Z)[1]-ap, by = 2)) +
             labs(title = paste0("American male unemployment (16-19 years) 1948-",
                                 end(Z)[1] - ap),
                  x = "Months (December)", y = "Residue a(t)") + 
             mytheme
      
      #O objeto "p4" plota a séria original "Zorg2" e a série de previsão "Zprev".
      p4 <<- ggplot(dataMU[(idx2+1):idx3,], aes(x = t, y = Zorg2)) +
             geom_line(color = "blue3", size = 1.1) +
             geom_line(mapping = aes(y = Zprev), color = "green3", size = 1.1) +
             scale_x_continuous(breaks = seq(idx2 + 1, idx3, by = 1),
                                labels = rep(c("Jan","Feb","Mar","Apr","May","Jun","Jul",
                                               "Aug","Sep","Oct", "Nov", "Dec"), ap)) +
             labs(title = paste0("Forcasting american male unemployment (16-19 years) ",
                                 end(Z)[1]-ap+1, "-1981"),
                  x = "Months (All)", y = "Unemployers (1000s)") +
             mytheme
}

#A função "EMQ()" aplica o erro quadrático médio ao erro normalizado entre a série 
#original "Zorg2" e a série de previsão "Zprev". 
EQM <- function() {
      erro <- dataMU$Zorg2 - dataMU$Zprev
      erro.normalizado <- erro/max(sqrt(erro^2), na.rm = TRUE)
      mse <- mean(erro.normalizado^2, na.rm = TRUE)
      mse
}
```

Definidas as funções que realizarão o processamento, agora elas serão aplicadas considerando tendências polinomiais de diferentes ordens e considerando períodos de previsão variáveis para aplicação da modelagem.  

```{r graph1, results = "hold", fig.height = 4, fig.align = "center"}
#Aplicação de uma tendência linear (pol.order = 1) e previsão para 2 anos (anos.prev = 2).
MMQz(Z, 1, 2)
plotz()
EQM()
p1; p2; p3; p4
```
##5. Conclusão  